臺灣臺北地方法院刑事判決
110年度審易緝字第36號
公  訴  人  臺灣臺北地方檢察署檢察官
被      告  阿尾正典(MASANORI AO)

上列被告因詐欺案件，經檢察官提起公訴（97年度偵續二字第23
號），本院判決如下：
    主  文
阿尾正典免訴。
    理  由
一、公訴意旨略以：被告阿尾正典係在日本立案之非營利組織日
    台經濟人協會（在臺灣並未登記為社團法人，下簡稱日台協
    會）之副理事長，其兄即阿尾博政（所涉詐欺取財犯嫌，另
    經法院判決無罪確定）係該會之理事長，阿尾博政經日台協
    會事業部部長潘建良介紹，得知照恩股份有限公司（下簡稱
    照恩公司）代表人洪智強急需購買PHS手機後，即與被告共
    同基於意圖為自己不法所有之概括犯意聯絡，於民國91年初
    ，由阿尾博政委由不知情之潘建良出示日本眾議院議員小林
    興起之名片及信函予洪智強，並向其佯稱：日台協會在日本
    政商關係良好，有廠商可年生產20萬支手機云云，並如期交
    付照恩公司於91年初向日台協會採購600支PHS（AT-33型）
    後，致洪智強陷於錯誤，誤認日台協會確有提供PHS手機予
    照恩公司至大陸地區銷售之能力，乃於91年6月5日傳真AT-3
    3PHS全新手機確認函予日台協會之阿尾博政，表示：得知該
    協會另有兩批AT-33（全新手機貨源）總數8,200支，請日台
    協會再次確認後，並通知照恩公司以利進行採購等語，後經
    阿尾博政回傳上開確認函佯稱：上開商品現有庫存，請儘快
    下單採購云云，致洪智強陷於錯誤，乃於附表一所列之時間
    ，陸續匯款日幣1,600萬元至日台協會所指定之帳戶內，欲
    購買PHS（AT-33型）手機8,300支，期間於91年7月17日，洪
    智強曾發函予日台協會確認以分批開立信用狀之方式付款，
    並經日台協會阿尾博政於91年7月18日回函表示同意，詎嗣
    因日台協會無法接受洪智強之要求分批出貨及分批付款，洪
    智強乃向潘建良表示要求退還上開已匯之款項，惟日台協會
    竟表示無法退款，僅由潘建良交付北海道的土地權狀及繪圖
    說明表示市價日幣2,000萬元予洪智強，以作為償還照恩公
    司上開已付金額日幣1,600萬元的擔保之用，致洪智強不疑
    有詐。復因照恩公司急需依約交貨予大陸地區之買家，洪智
    強又於附表二所列之時間，陸續匯款日幣3,572萬1,000元至
    日台協會指定之帳戶，欲購買PHS（AP-33型）手機6,804支
    後，洪智強即在不知情之日台協會顧問邱雅彥陪同下，於91
    年12月間，至日本找被告驗收所購買之手機，並約定每完成
    交易1支PHS手機，日台協會需另付日幣300元予照恩公司，
    作為償還照恩公司上開已付金額日幣1,600萬之用。惟洪智
    強至日本後，因無法驗到貨品，被告乃交付面額日幣1,071
    萬6,300元、清水弘一為發票人之約束手形予洪智強，作為
    返還照恩公司購買上開手機所支付之百分之30定金之用，致
    洪智強信以為真；而尾款部分，則由洪智強扣除一些購買手
    機之支出後，於91年12月26日，在被告及邱雅彥之陪同下，
    至銀行匯回台灣。後因照恩公司仍需依約交付PHS手機予大
    陸買家，洪智強又於附表三所列之時間，匯款日幣262萬5,0
    00元至日台協會所指定之帳戶，欲購買PHS（J-700型）手機
    500支，然匯款後仍未取得手機，且被告所交付之上開約束
    手形亦未兌現，即於92年5月2日，與阿尾博政簽立切結書，
    約定日台協會應於93年5月31日交付PHS手機，以償還照恩公
    司已支付之貨款。然日台協會於簽立上開切結書後，並未依
    約履行，且經照恩公司多次催討均無回應，洪智強始知受騙
    ，共計損失日幣2,934萬1,300元，因認被告涉犯103年6月18
    日修正公布前之刑法第339條第1項之詐欺取財罪嫌等語。
二、按案件時效已完成者，應諭知免訴之判決，並得不經言詞辯
    論為之，刑事訴訟法第302條第2款、第307條分別定有明文
    。又按行為後法律有變更者，適用行為時之法律。但行為後
    之法律有利於行為人者，適用最有利於行為人之法律，刑法
    第2條第1項亦定有明文。而108年12月6日修正後之刑法施行
    法第8條之1另定有：「於中華民國94年1月7日刑法修正施行
    前，其追訴權或行刑權時效已進行而未完成者，比較修正前
    後之條文，適用最有利於行為人之規定。於108年12月6日刑
    法修正施行前，其追訴權或行刑權時效已進行而未完成者，
    亦同。」參以先後修正之立法理由係因現行刑法總則編時效
    章關於追訴權時效及行刑權時效之規定，如經修正，將發生
    新舊法律變更之適用問題，為杜爭議及維護行為人、受刑人
    之利益，而採從輕原則，爰增設比較修正條文前後結果，適
    用最有利行為人之規定，是刑法施行法第8條之1應為刑法第
    2條第1項之特別規定，自應優先適用之，因此本次108年12
    月31日修正後亦同。經查：
　　㈠本案被告被訴涉犯103年6月18日修正前刑法第339條第1項
      詐欺取財罪嫌，其法定刑度為「5年以下有期徒刑、拘役
      或科或併科1千元以下罰金。」嗣該條項法定刑度修正為
      「處5年以下有期徒刑、拘役或科或併科50萬元以下罰金
      。」，比較新舊法結果，修正前刑法第339條第1項之刑度
      較有利於被告，故應適用最有利於被告之103年6月18日修
      正前刑法第339條第1項之規定。
　　㈡被告行為後，關於追訴權時效之規定經過先後兩次修正，
      分別為於94年1月7日修正、94年2月2日公布、95年7月1日
      施行，及108年12月6日修正、108年12月31日公布、109年
      1月2日施行。而94年1月7日修正前、94年1月7日修正後、
      108年12月6日修正後之刑法第80條、第83條關於追訴權時
      效期間及其停止原因等規定不同，其中94年1月7日修正後
      與108年12月6日修正後之刑法第80條第1項將時效期間大
      幅拉長，且停止原因視為消滅之經過期間較長，較之舊法
      即被告行為時法（94年1月7日修正前）自屬對行為人不利
      ，比較結果，自以94年1月7日修正前刑法第80條之規定較
      有利於被告，本件自應適用被告行為時之94年1月7日修正
      前刑法規定。
　　㈢綜上，就被告所涉犯103年6月18日修正前刑法第339條第1
      項之詐欺取財罪係5年以下有期徒刑之罪，依94年1月7日
      修正前之刑法第80條第1項第2款，其追訴權期間為10年，
      修正後刑法第80條第1項第2款之追訴權期間則為20年，修
      正後之追訴權期間大幅拉長，較之修正前規定明顯不利於
      被告，揆諸前揭規定，經綜合比較時效期間長短及停止原
      因等相關規定後，以修正前刑法第80條、第83條之整體規
      定對被告較為有利。
三、經查，本案被告被訴涉犯前揭修正前刑法第339條第1項之詐
    欺取財罪嫌，因被告逃匿經本院通緝，致審判程序不能進行
    ，應一併計算該項追訴期間4分之1，合計為12年6月。本件
    應自犯罪行為終了之日即92年5月2日起算追訴期間，又開始
    實施偵查日為94年1月21日，於98年10月22日經檢察官提起
    公訴，於98年11月10日繫屬本院，因被告逃匿，由本院於99
    年10月29日發佈通緝，致審判程序無法進行，依前揭大法官
    釋字第138號解釋意旨，此時追訴權時效即無不行使之情形
    ，自不生時效進行問題，亦應予加計，即犯罪行為終了日（
    92年5月2日）加計追訴權期間（12年6月），加計實施偵查
    日至通緝發佈日（5年9月10日），扣除起訴後至法院繫屬期
    間（20日），是本案被告之追訴權時效期間迄110年7月22日
    已完成；另本件被告未扣案之犯罪所得，皆因逾該罪之追訴
    權時效期間，應依104年12月30日修正後刑法第40條之2第2
    項規定，不得沒收，本院即無庸再為沒收之宣告，併此敘明
    。揆諸前揭說明，爰不經言詞辯論，逕為諭知免訴之判決。
據上論斷，應依刑事訴訟法第302條第2款、第307條，判決如主
文。 
中　　華　　民　　國　　111 　年　　3 　　月　　15　　日
                  刑事第二十庭  審判長法　官  洪英花
                                      法  官  賴鵬年
                                      法  官  宋恩同
以上正本證明與原本無異。
如不服本判決應於收受送達後20日內向本院提出上訴書狀，並應
敘述具體理由；其未敘述上訴理由者，應於上訴期間屆滿後20日
內向本院補提理由書（均須按他造當事人之人數附繕本）「切勿
逕送上級法院」。告訴人或被害人如對於本判決不服者，應具備
理由請求檢察官上訴，其上訴期間之計算係以檢察官收受判決正
本之日期為準。因疫情而遲誤不變期間，得向法院聲請回復原狀
。
                                      書記官  黃勤涵　　
中　　華　　民　　國　　111 　年　　3 　　月　　15　　日
附表一：
日期  金額（日幣）  匯入帳戶 91年6月28日  1,769,912元 MIZUHO BANK JAPANNo.0000000 91年7月18日  4,630,088元 SUMITOMO MITSUI BANK JAPANNo.0000000 91年8月22日  150,000元 MIZUHO BANK JAPANNo.0000000 91年8月23日  9,450,000元 SUMITOMO MITSUI BANK JAPANNo.0000000  共16,000,000元  
附表二：
日期  金額（日幣） 匯入帳戶 91年11月19日 美金3萬元約日幣3,613,422元 SUMITOMO MITSUI BANK JAPANNo.0000000 91年11月21日 1,746,420元 SUMITOMO MITSUI BANK JAPANNo.0000000 91年11月25日 3,150,158元 SUMITOMO MITSUI BANK JAPANNo.0000000 91年12月2日 2,206,300元 SUMITOMO MITSUI BANK JAPANNo.0000000  共計1,0716,300元（定金）  91年12月13日 25,004,700元（尾款） SUMITOMO MITSUI BANK JAPANNo.0000000 
附表三：
日期 金額（日幣） 匯入帳戶 92年1月26日 2,625,000元 CHANG-HWA COM.BANK LTD,TOKYONo.00-000000-0